【裁判字號】    99,交易,102
【裁判日期】    991202
【裁判案由】    過失傷害
【裁判全文】
臺灣基隆地方法院刑事判決             99年度交易字第102號
公  訴  人  臺灣基隆地方法院檢察署檢察官
被      告  陳憲岳
上列被告因過失傷害案件，經檢察官聲請以簡易判決處刑（99年
度偵字第3729號），本院認不宜逕以簡易判決處刑（99年度基交
簡字第511 號），改依通常程序審理，判決如下：
    主  文
陳憲岳因過失傷害人，處拘役肆拾日，如易科罰金，以新臺幣壹
仟元折算壹日。
    事  實
一、陳憲岳考領有小型車職業駕駛執照，其於民國98年12月24日
    凌晨1 時51分許，駕駛車牌號碼CN－5039號自用小客車，沿
    臺北縣貢寮鄉臺二線由基隆往宜蘭方向行駛，行經臺二線92
    .5公里處、最高速限時速60公里、未劃設慢車道但劃有分向
    限制線即雙黃實線之雙向二車道彎道路段時，本應注意不得
    超速，且不得駛入來車之車道內，依當時天候為晴天、夜間
    有照明、舖裝柏油之路面乾燥、無缺陷、無障礙物，視距良
    好，客觀上並無不能注意之情事，竟疏未注意及此，貿然以
    時速70至80公里在上開路段超速行駛，並失控跨越雙黃實線
    駛入對向車道；適有考領有小型車普通駕駛執照之陳仁杰（
    所涉業務過失傷害罪嫌由檢察官另案偵辦中），駕駛車牌號
    碼6762－KN號自用小貨車，右座附載其胞弟陳文正，沿臺二
    線由宜蘭往基隆方向行駛，亦疏未注意行車時速不得超過50
    公里，復未注意車前狀況，隨時採取必要之安全措施，而以
    時速超過50公里之速度在上開路段行駛，陳憲岳所駕駛小客
    車之右前車頭與陳仁杰所駕駛小貨車之左前車頭因而發生碰
    撞，致陳仁杰因此受有臉、頭皮及頸之挫傷（眼除外）、左
    下肢多處位置挫傷之傷害，陳憲岳自身亦受有胸壁挫傷、腹
    部鈍傷併肝臟撕裂、右腎損傷合併腎周血腫之傷勢。上開事
    故發生後，陳憲岳停留在現場，且在據報到場處理之警員尚
    不知何人為肇事車輛之駕駛人前，即當場表示其為駕駛人而
    自首犯行，並進而接受裁判。
二、案經陳仁杰訴由臺灣基隆地方法院檢察署檢察官偵查後聲請
    以簡易判決處刑，本院改依通常程序審理。
    理  由
甲、有罪部分：
一、證據能力之說明：
  (一)被告陳憲岳於警詢及檢察官偵訊時之供述，被告於本案言詞
    辯論終結前均未爭執證據能力，且無事證顯示係違法取得而
    致其供述任意性有所疑義，自得作為本案證據。
  (二)按刑事訴訟法第158 條之3 規定：「證人、鑑定人依法應具
    結而未具結者，其證言或鑑定意見，不得作為證據。」所謂
    「依法應具結而未具結者」，係指檢察官或法官依刑事訴訟
    法第175 條之規定，以證人身分傳喚被告以外之人（證人、
    告發人、告訴人、被害人、共犯或共同被告）到庭作證，或
    雖非以證人身分傳喚到庭，而於訊問調查過程中，轉換為證
    人身分為調查時，此時，其等供述之身分為證人，則檢察官
    、法官自應依刑事訴訟法第186 條有關具結之規定，命證人
    供前或供後具結，其陳述始符合該法第158 條之3 之規定，
    而有證據能力。若檢察官或法官非以證人身分傳喚而以告發
    人、告訴人、被害人或共犯、共同被告身分傳喚到庭為訊問
    時，其身分既非證人，即與「依法應具結」之要件不合，縱
    未命其具結，純屬檢察官或法官調查證據職權之適法行使，
    當無違法可言（最高法院99年度台上字第2296號判決意旨參
    照）。次按被告以外之人於審判外之陳述，雖不符刑事訴訟
    法第159 條之1 至之4 等四條之規定，而經當事人於審判程
    序同意作為證據，法院審酌該言詞陳述或書面陳述作成時之
    情況，認為適當者，亦得為證據；當事人、代理人或辯護人
    於法院調查證據時，知有刑事訴訟法第159 條第1 項不得為
    證據之情形，而未於言詞辯論終結前聲明異議者，視為有前
    項之同意，同法第159 條之5 定有明文。其立法意旨在於傳
    聞證據未經當事人之反對詰問予以核實，原則上先予排除。
    惟若當事人已放棄反對詰問權，於審判程序中表明同意該等
    傳聞證據可作為證據，或於言詞辯論終結前未聲明異議，基
    於尊重當事人對傳聞證據之處分權，及證據資料愈豐富，愈
    有助於真實發見之理念，且強化言詞辯論主義，使訴訟程序
    得以順暢進行，上開傳聞證據亦均具有證據能力。查告訴人
    陳仁杰於偵查中原係遭檢察官列為被告（本件原係陳憲岳先
    對陳仁杰提出過失傷害告訴，檢察官將陳仁杰列為被告進行
    偵辦後，對陳仁杰所涉業務過失傷害罪嫌為不起訴處分，改
    簽分陳憲岳為被告，以其涉有過失傷害罪嫌為由聲請簡易判
    決處刑，惟陳仁杰所涉業務過失傷害案件嗣經再議發回，現
    由檢察官另案偵辦中），其於99年3 月31日係以被告身分傳
    喚到庭接受檢察官訊問，非以證人身分傳喚到庭，依照上開
    說明，即與「依法應具結」之要件不合，不適用刑事訴訟法
    第158 條之3 之規定。而陳仁杰於本案既屬被告以外之人，
    其於警詢及偵訊中之陳述即屬被告以外之人於審判外之陳述
    ，被告於本案言詞辯論終結前並未爭執陳仁傑於警詢及偵訊
    中所為陳述之證據能力，復未聲請傳喚陳仁杰為證人到庭進
    行交互詰問，本院審酌上開陳述作成時之狀況，並無非法或
    不當取證之情事，亦無顯不可信之情況，復經本院於審判期
    日就上開證據依法進行調查、辯論，依刑事訴訟法第159 條
    之5 規定，應認均具有證據能力。
  (三)卷附道路交通事故現場圖、道路交通事故調查報告表(一)(二)、
    道路交通事故肇事人自首情形紀錄表、酒精濃度檢測單、現
    場照片及車損照片、國立陽明大學附設醫院（下稱陽明醫院
    ）出具之診斷證明書、長庚醫療財團法人基隆長庚紀念醫院
    （下稱長庚醫院）出具之診斷證明書、被告之駕駛執照及上
    開小客車之行車執照、證人陳仁杰之駕駛執照及上開小貨車
    之行車執照（以上除照片外，其餘書證均為影本），性質上
    均非供述證據，本院審酌該等證據作成時並無違法不當採證
    之情形，被告於本案言詞辯論終結前就該等證據之證據能力
    亦無爭執，自均得作為本案證據。
二、被告於本院審理程序初始雖否認犯罪，辯稱：伊當時前輪在
    雙黃實線上，車頭在對方的車道上，但對方已看到伊，為何
    不自行閃避云云，惟嗣後改口表示認罪之意，對於聲請簡易
    判決處刑書所載其有跨越雙黃實線侵入對向車道，並致對方
    受傷之事實不再爭執，且自承於警詢中確有表示當時時速70
    至80公里等語；而上開事實，業經證人即告訴人陳憲岳於警
    詢及偵訊中證述明確，並有道路交通事故現場圖、道路交通
    事故調查報告表(一)(二)、陽明醫院於98年12月24日出具之診斷
    證明書、被告之駕駛執照及上開小客車之行車執照、證人陳
    仁杰之駕駛執照及上開小貨車之行車執照（以上均影本）、
    現場照片及車損照片在卷可稽。查臺二線在由基隆往宜蘭方
    向之91.2公里處，設有時速60公里之速限標誌，由宜蘭往基
    隆方向之93.2公里處，設有時速50公里之速限標誌，此業經
    本院請承辦警員至肇事現場拍攝距離最近之速限標誌照片查
    明無誤（參本院交易字卷內照片）；因此，被告駕駛小客車
    由基隆往宜蘭方向行經肇事地點時，時速不得超過60公里，
    證人陳仁杰駕駛小貨車由宜蘭往基隆方向行經肇事地點時，
    時速不得超過50公里。惟被告於警詢中自承當時時速70至80
    公里，於本院審理中亦稱警詢所述實在，足認被告確有超速
    行為；證人陳仁杰於警詢及偵訊中則陳稱：當時時速50至60
    公里等語，衡諸一般常情，如時速保持在50公里以下者，應
    無以「時速50至60公里」方式陳述之可能，是依其前述用語
    ，參酌卷附照片中兩車車身受損之嚴重程度，堪認證人陳仁
    杰之時速應係超過50公里，亦有超速行為。按雙黃實線設於
    路段中，用以分隔對向車道，並雙向禁止超車、跨越或迴轉
    ；行車速度，依速限標誌或標線之規定；汽車在未劃設慢車
    道之雙向二車道行駛時，在劃有分向限制線之路段，不得駛
    入來車之車道內；道路交通標誌標線號誌設置規則第149 條
    第1 項第1 款第8 目、道路交通安全規則第93條第1 項、第
    97條第1 項第2 款分別定有明文。被告為成年領有小型車職
    業駕駛執照之人，對於前揭規定顯難諉為不知，其於駕駛小
    客車行經上開路段時，自應遵守前揭規定。又本件交通事故
    發生當時天候為晴天、夜間有照明、舖裝柏油之路面乾燥、
    無缺陷、無障礙物，視距良好，有前述道路交通事故調查報
    告表(一)及現場照片足參，客觀上顯然並無不能注意之情事；
    被告竟以時速70至80公里在上開路段超速行駛，並失控跨越
    雙黃實線駛入對向車道，致與證人陳仁杰駕駛之小貨車發生
    碰撞而肇事，足徵被告對本件交通事故確有過失甚明。而證
    人陳仁杰確實受有如事實欄所載之傷勢，有前述陽明醫院出
    具之診斷證明書可佐，足認被告上開過失行為與證人陳仁杰
    所受傷害結果具有相當之因果關係。另按汽車行駛時，駕駛
    人應注意車前狀況，並隨時採取必要之安全措施，此為道路
    交通安全規則第94條第3 項所明定。證人陳仁杰駕駛上開小
    貨車，除應遵守速限標誌之外，亦應注意遵守前開規定。惟
    證人陳憲岳竟以時速超過50公里之速度在上開路段行駛，且
    依卷附照片觀之，上開路段係微彎之路段，視線良好，在證
    人陳仁杰所行駛車道之右側尚有路肩，其小貨車則係左前車
    頭（包含駕駛座旁之車門）受損，如證人陳仁杰遵守速限標
    誌行駛，並注意車前狀況，非不能及時採取煞停或閃避之安
    全措施，是其行為顯然亦有過失；而被告之違規情節較為嚴
    重，應負主要肇事責任，證人陳仁杰則負次要肇事責任。本
    件臺灣省臺北縣車輛行車事故鑑定委員會出具之鑑定意見書
    ，顯未斟酌上情，致為被告係肇事唯一原因、證人陳仁杰無
    肇事責任之認定，為本院所不採。然刑法之過失傷害罪，祇
    以加害人之有過失為致傷害之一原因為已足，不因被害人亦
    有過失而影響於犯罪之成立，但得審酌各方過失程度，為量
    刑輕重之標準（院字第631 號解釋意旨參照），有關被害人
    與有過失一節，僅係被告與被害人間民事賠償責任之過失比
    例分配問題，並不因此影響被告過失責任有無之認定。證人
    陳仁杰對於本件交通事故之發生雖與有前揭過失，仍不能解
    免被告應負之過失責任。綜上所述，本案事證明確，被告過
    失傷害之犯行足堪認定。
三、核被告所為，係犯刑法第284 條第1 項前段之過失傷害罪。
    被告在前述犯行尚未被有偵查犯罪職權之機關或公務員發覺
    前，即當場向據報到場處理之警員坦承其為駕駛人並進而接
    受裁判等情，有卷附道路交通事故肇事人自首情形紀錄表足
    參，是其所為符合自首要件，爰依刑法第62條前段規定，予
    以減輕其刑。本院審酌被告駕駛車輛，本應謹慎小心，以維
    自身及參與道路交通者之安全，竟疏未注意以致肇事，使告
    訴人陳仁杰受有前開傷害，已屬不該，且其就本件交通事故
    應負主要肇事責任，迄今猶未與告訴人陳仁杰達成和解，甚
    至多次否認有過失，遲至本院審理中始為認罪之表示；併參
    酌被告以往曾有竊盜、賭博之前科紀錄，有臺灣高等法院被
    告前案紀錄表在卷可參，兼衡告訴人陳仁杰之傷勢狀況尚非
    嚴重，及雙方過失程度、被告自身亦有受傷等一切情狀，量
    處如主文所示之刑，併諭知易科罰金之折算標準，以資警惕
    。
乙、不另為不受理諭知部分：
一、公訴即聲請簡易判決處刑意旨另以：被告駕駛小客車因疏未
    注意，於上揭時地與證人陳仁杰駕駛之小貨車發生碰撞，尚
    同時導致小貨車上附載之乘客即陳文正受有膝挫傷、髖、大
    腿、小腿及踝之表淺損傷與手表淺損傷、手挫傷之傷害，因
    認被告對陳文正亦涉有刑法第284 條第1 項前段之過失傷害
    罪嫌云云。
二、按告訴乃論之罪，其告訴應自得為告訴之人知悉犯人之時起
    ，於六個月內為之；告訴，得委任代理人行之；但檢察官或
    司法警察官認為必要時，得命本人到場；前項委任應提出委
    任書狀於檢察官或司法警察官，並準用第28條及第32條之規
    定；告訴、告發，應以書狀或言詞向檢察官或司法警察官為
    之；其以言詞為之者，應製作筆錄。檢察官或司法警察官實
    施偵查，發見犯罪事實之全部或一部係告訴乃論之罪而未經
    告訴者，於被害人或其他得為告訴之人到案陳述時，應訊問
    其是否告訴，記明筆錄；第41條第2 項至第4 項及第43條之
    規定，於前2 項筆錄準用之。刑事訴訟法第237 條第1 項、
    第236 條之1 第1 項、第2 項、第242 條第1 項、第2 項分
    別定有明文。次按告訴或請求乃論之罪，未經告訴、請求或
    其告訴、請求經撤回或已逾告訴期間者，應諭知不受理之判
    決，此為刑事訴訟法第303 條第3 款所明定。
三、經查，檢察官雖認被害人陳文正已合法提出告訴，並於聲請
    簡易判決處刑書所載犯罪事實中記載陳文正亦有受傷及訴請
    偵辦之內容，惟細閱全案卷證資料，本案肇事時間為98年12
    月24日，被害人陳文正於98年12月30日製作警詢筆錄時，對
    於警員所詢是否提出過失傷害告訴一節係表明「先保留」之
    態度，其胞兄即證人陳仁杰雖於99年3 月31日在檢察官偵訊
    中表示伊及胞弟陳文正均要提出告訴之意，有卷附偵訊筆錄
    足參，就證人陳仁杰之部分固已生合法提出告訴之效力，然
    被害人陳文正於該次庭期並未到庭，亦未出具委任書狀供證
    人陳仁杰提出於檢察官，其本人亦無不能行使告訴權之情形
    （檢察官亦未曾指定陳仁杰為陳文正之代行告訴人），自不
    能認證人陳仁杰上開偵訊所述，已就被害人陳文正部分發生
    合法提出告訴之效力。本案迄至99年8 月24日經檢察官聲請
    簡易判決處刑之日止，卷內亦查無被害人陳文正曾補提告訴
    狀予檢察官之資料。本院就上開事項請公訴檢察官表示意見
    ，其則表示：依偵查卷第50頁右下方之記載，本案應係於99
    年7 月26日經書記官以電話詢問被害人陳文正，經被害人陳
    文正表示要提出告訴等語（本院卷第22頁）。前揭卷內雖確
    有檢察官批示以電話詢問被害人陳文正是否提出告訴及書記
    官註記「7/26 18:15，電詢陳文正，要提出傷害告訴」之內
    容；然而，前開以言詞提出之告訴，顯已逾越六個月之告訴
    期間，亦未依刑事訴訟法第242 條第1 、2 項之規定製作筆
    錄，其告訴顯屬不合法。揆諸上開說明，公訴即聲請簡易判
    決處刑意旨認被告對被害人陳文正亦涉有過失傷害罪嫌之部
    分，因欠缺被害人陳文正於告訴期間內為合法告訴之訴追條
    件，此部分本應依刑事訴訟法第303 條第3 款規定為公訴不
    受理之諭知；惟此部分倘成立犯罪，與上揭經本院論罪科刑
    之部分有想像競合犯之裁判上一罪關係，爰不另為不受理之
    諭知。
據上論斷，應依刑事訴訟法第452 條、第299 條第1 項前段，刑
法第284 條第1 項前段、第62條前段、第41條第1 項前段，刑法
施行法第1 條之1 第1 項、第2 項前段，判決如主文。
本案經檢察官陳佳宏到庭執行職務。
中    華    民    國    99    年    12    月    2     日
                  刑事第三庭  法  官  張婷妮
以上正本證明與原本無異。
如不服本判決應於收受送達後10日內向本院提出上訴書狀，並應
敘述具體理由；其未敘述上訴理由者，應於上訴期間屆滿後20日
內向本院補提理由書(均須按他造當事人之人數附繕本)「切勿逕
送上級法院」。
中    華    民    國    99    年    12    月    2     日
                              書記官  洪佳如
附錄本案論罪科刑法條
中華民國刑法第284條第1項前段
因過失傷害人者，處6月以下有期徒刑、拘役或5百元以下罰金。

司法院資訊處製作；財團法人民間司法改革基金會備份。
